最高法院刑事判決　　　　　　　九十六年度台上字第七八九號
上訴人　甲○○
　　　　　　　　在台灣雲林監獄執行）
上列上訴人因違反毒品危害防制條例案件，不服台灣高等法院台
南分院中華民國九十五年十一月二十二日第二審更審判決（九十
五年度重上更(三)字第四三０號，起訴案號：台灣雲林地方法院檢
察署九十一年度偵字第二九七八號），提起上訴，本院判決如下
：
    主  文
原判決撤銷，發回台灣高等法院台南分院。
    理  由
本件原判決認定上訴人甲○○意圖營利，基於販賣第一級毒品牟
利之犯意，於民國九十一年六月中旬某日，在雲林縣口湖鄉謝厝
村淨水廠附近，以每包新台幣（下同）一千元之代價，販賣第一
級毒品海洛因二包予吳志成（吳志成與吳文麟各以一千元合資購
買，由吳志成出面向上訴人購買二包）施用。嗣吳文麟、吳志成
二人於同年七月十一日，在同縣、鄉頂湖村「李夫人廟」前，施
用毒品時為警查獲，供出毒品係向上訴人購買而破獲等情。因而
撤銷第一審之科刑判決，改判仍論處上訴人販賣第一級毒品罪刑
（處有期徒刑十年）。固非無見。
惟查：(一)、刑事審判之量刑，在於實現刑罰權之分配的正義。故
法院對於有罪之被告科刑，應符合罪刑相當之原則，使罰當其罪
，以契合人民之法律感情，此所以刑法第五十七條明定科刑時，
應以行為人之責任為基礎，並審酌一切情狀，尤應注意該條所列
十款事項以為科刑輕重之標準。此項原則於刑事訴訟法第三百七
十條所定不利益變更禁止原則及其例外情形，亦有其適用。故第
一審判決認定有同種想像競合犯關係之數罪名俱能證明而從一重
處斷，被告上訴於第二審法院，第二審判決認定僅成立單純一罪
，無想像競合犯情形，因認第一審適用刑法第五十五條規定係不
當而撤銷改判，則其所認定之被告犯罪情節，自形式上觀察，已
較第一審所認定者為輕，是除非第一審判決量刑顯然失出，第二
審判決如仍然維持第一審之宣告刑，實際上無異諭知較重於第一
審判決之刑，自難謂與罪刑相當原則及不利益變更禁止原則之意
旨無違。本件第一審判決認定上訴人同時、同地販賣海洛因給吳
文麟與吳志成二人，係同種類之想像競合犯，從一重論以販賣第
一級毒品罪，宣告處以有期徒刑十年。上訴人不服，提起上訴，
原審認係販賣給吳志成一人而已，僅成立單純一販賣第一級毒品
罪，因將第一審之科刑判決撤銷改判，但仍宣告量處有期徒刑十
年，卻未說明其何以量處相同刑度之理由，似與罪刑相當及不利
益變更禁止原則不相符合，並有判決理由不備之違失。(二)、有罪
之判決書，須將認定之犯罪事實詳記於事實欄，然後於理由內逐
一說明其憑以認定之證據，使事實與理由兩相一致，方為合法。
倘若事實認定與理由說明互相齟齬，即有判決理由矛盾之違法，
足以構成撤銷之原因。原判決事實認定上訴人並未販賣海洛因給
吳文麟，業如上述，然其理由七內所載「（不包括上開販賣第一
級毒品予吳文麟一次者）」（見原判決第十六頁倒數第十三、十
四行）等文，似謂上訴人有販賣第一級毒品予吳文麟一次，難認
無事實認定與理由說明相互齟齬之理由矛盾之違誤。又據警局移
送刑事案件報告書所載，本件查扣之海洛因「二小包」，毛重「
零點貳肆公克」（見偵查卷第一頁背面），但依法務部調查局鑑
定通知書記載則為「一袋」，標示「Ｈ（＋）者四包……Ｈ（＋
）ＳＳ者一包」，重量亦與上揭毛重未盡相符（見偵查卷第十二
頁），究竟實情如何？應予釐清，早經本院第二次發回更審時指
明，原審仍未細查，並詳載於事實欄，再於理由內說明其認定之
依據，此攸關上訴人犯罪情節之輕重，於公平正義之維護與上訴
人之利益有重要關係，遽行判決，當有應於審判期日調查之證據
而未予調查之違失。(三)、事實之認定，固屬事實審法院自由判斷
之職權，但此項職權之行使，仍應受經驗法則及論理法則之支配
，否則即難認為適法。原判決在查無一般販賣毒品者常有大批毒
品、金錢、分裝器具、帳單或不同對象購買毒品人之大量通聯紀
錄情形下，僅以毒品已經政府嚴加查緝，上訴人與吳志成非具深
厚交情，亦無親誼關係，設若無利可圖，衡情當無甘冒被查獲移
送法辦之風險而販賣海洛因，乃認定上訴人並非單純之原價轉讓
，而係基於營利意圖之販賣（見原判決第十一頁倒數第八至第十
二行、第十二頁第一至六行），是否符合一般人均不致有所懷疑
之經驗法則、論理法則？容非無慎酌之餘地。以上，或為上訴意
旨所指摘，或屬本院得依職權調查之事項，應認原判決仍具有撤
銷發回更審之原因。原判決理由七所載不另為無罪諭知部分，基
於審判不可分之原則，亦一併予以發回，附此敘明。
據上論結，應依刑事訴訟法第三百九十七條、第四百零一條，判
決如主文。
中　　華　　民　　國　九十六　年　　二　　月    八    日
                      最高法院刑事第七庭
                          審判長法官  張　淳　淙
                                法官  劉　介　民
                                法官  張　春　福
                                法官  洪　昌　宏
                                法官  蔡　彩　貞
      本件正本證明與原本無異
                                      書  記  官
中　　華　　民　　國　九十六　年　　二　　月 　十二 　日
                                                      G
